【裁判字號】    94,訴,2301
【裁判日期】    950511
【裁判案由】    商標註冊
【裁判全文】
臺北高等行政法院判決
                                     94年度訴字第02301號
                              .
原      告  甲○○
訴訟代理人  丙○○
            乙○○
被      告  經濟部智慧財產局
代  表  人  蔡練生（局長）
訴訟代理人  丁○○
上列當事人間因商標註冊事件，原告不服經濟部中華民國94年05
月25日經訴字第09406128330號訴願決定，提起行政訴訟。本院
判決如下：
    主  文
原告之訴駁回。
訴訟費用由原告負擔。
    事  實
一、事實概要：原告於民國（以下同）92年03月19日以「香檳鳥
    」商標，指定使用於當時商標法施行細則第49條所定商品及
    服務分類表第29類之鳥肉商品，向被告申請註冊。經被告審
    查，認本件商標圖樣上之中文「香檳鳥」係有機家禽名稱，
    以之作為商標指定使用於「鳥肉」商品，為所指定商品之說
    明，應不准註冊，以93年11月17日商標核駁第281358號審定
    書為核駁之處分。原告不服，提起訴願，經訴願決定駁回，
    原告猶未甘服，遂向本院提起行政訴訟。
二、兩造聲明：
  (一)原告聲明：
  1.原處分及訴願決定均撤銷。
  2.被告機關應作成第000000000號准予商標註冊之處分。
  3.訴訟費用由被告負擔。
  (二)被告聲明：
  1.駁回原告之訴。
  2.訴訟費用由原告負擔。
三、兩造之主張：
甲、原告主張：
  (一)按商標係「表示商品或服務之形狀、品質、功用或其他說明
    者」，不得註冊，為商標法第23條第1項第2款所規定，故商
    標為商品或服務之說明者，不得註冊，係因商標有說明性文
    字、圖形、記號、顏色、立體形狀等通常非為商標之使用態
    樣，且較難使一般消費者識別其商品來源、出處亦為識別性
    有無之問題。又按「有第1項第2款規定之情形或有不符合第
    5條第2項規定之情形，如經申請人使用且在交易上已成為申
    請人商品或服務之識別標識者，不適用之。」復為同法第23
    條第4項所規定。從而商標之圖樣，若非為社會通用名稱或
    已經使用並被認同為營業之標識時，即無首揭法條適用之情
    事。另所謂商標「第二層意義」的規定，也有稱「後天識別
    性」，凡不具識別性的標章（有現行商標法第5 條第2 項規
    定），或僅為描述性名詞（第23條第1 項第2 款規定），使
    用其原始意義以為廣告，一般不會認為其具有區別商品或服
    務來源的作用，自不具有商標先天之識別性，然則當此等標
    識被獨家使用於商品之上，在消費大眾腦海裡已經產生一種
    產品來源之聯想，成為申請人商品或服務之識別標識，並得
    藉以與他人產生一種產品來源之聯想，成為申請人商品或服
    務之識別意義因此喪失而產生新的特殊意義，此即「第二層
    意義」，其使用者因之得依第23條第4 項之規定核准其註冊
    。
  (二)原處分所指之有機家禽，應為鵪鶉，而非本件系爭商標「香
    檳鳥」:
  1.查被告以審查時本件商標圖樣上之中文「香檳鳥」為來自法
    國及南美洲的家禽，據而判定「香檳鳥」為系爭商標指定使
    用商品「鳥肉」之說明，惟就「香檳鳥」來說，原告查遍所
    有關家禽類及鳥類之書藉，均沒有所謂「香檳鳥」之名稱或
    學名，故被告指摘本件系爭商標之「香檳鳥」為一禽鳥名，
    所指顯非有據。
  2.原告係為有機家禽「鵪鶉」之專業飼養業者，早於75年間即
    開始飼養（有機家禽中之學名「Coturnix」，英文為「Qusi
    l」之「鵪鶉」，國人一般直稱「鵪鶉」、「鶉雞」或「鵪
    鶉鳥」等）。依文獻記載，被告所指之有機家禽，應為鵪鶉
    無誤，而非本件系爭商標圖樣上之中文「香檳鳥」。
  (三)系爭商標圖樣上之「香檳鳥」為原告首創使用並具有獨佔性
    之名詞，並非業者通用之名稱，亦非指定商品之直接說明:
    原告於75年間引進來自法國及南美洲之鵪鶉品種，予以改良
    ，產生新優良品種鵪鶉，原告將其命名為「香檳鳥」，而「
    香檳鳥」即係原告首創使用於「鵪鶉肉」商品之名稱，其目
    的在於表彰及識別原告所飼養之鵪鶉，並與同業所養殖之鵪
    鶉做一區別，且大量持續廣泛使用至今。故「香檳鳥」除了
    原告之外，並無其他業者使用作為「鵪鶉肉」商品的名稱，
    故「香檳鳥」為原告首創使用並具有獨佔性之名詞，而並非
    是業者通用之名；且「香檳鳥」一詞，亦與指定商品「鳥肉
    」品質、形狀、功用等都毫無關連，並無直接說明之嫌，故
    系爭商標之圖樣，顯無違反首揭法條規定之情事。
  (四)系爭商標圖樣之「香檳鳥」，早已建立該商品之信譽及強烈
    識別性，並已成為原告之標識:
  1.查系爭商標圖樣之「香檳鳥」於92年03月19日即提出申請，
    被告所提出之資料均為本案申請日之後；又網路上所搜尋之
    相關資料多為介紹原告之專門飼養「鵪鶉」（即「香檳鳥」
    ）之相關資料，足證此一商標已有長時間及大量廣泛之使用
    事實，並成為社會大眾所熟悉，故消費者對系爭商標圖樣之
    「香檳鳥」，已達到認知之效果。系爭商標「香檳鳥」其商
    品為「鵪鶉肉」之事實，就如同「養樂多」商標，乃為一種
    「乳酸菌」飲料，但消費者所欲購買時，其直接聯想到該商
    品為「養樂多」飲料，而不是「乳酸菌」飲料，此與本案系
    爭商標「香檳鳥」其商品為「鵪鶉肉」道理相同。在消費大
    眾腦海裡已經產生一種產品來源之聯想，成為原告商品或服
    務之識別標識，並得藉以與他人產生一種產品來源之聯想，
    成為原告商品或服務之識別意義，因此喪失而產生新的特殊
    意義，此即為「第二層意義」，原告得依第23條第4項之規
    定核准其該註冊。
  2.訴願決定謂原告所檢送之資料，其「香檳鳥」之使用，並非
    作為商標之具體事證；惟原告檢閱所提之使用事證，發現該
    「香檳鳥」之使用，十分明顯可看出原告就「香檳鳥」之商
    標使用情形，及欲凸顯「香檳鳥」商標之企圖心，故絕非商
    品之單純行銷說明，顯見訴願決定機關不解一般商業行為中
    「商標」之使用狀況所致。
  3.經原告多年推廣該鵪鶉產品，終漸受各界之肯定，亦漸打響
    「香檳鳥」之知名度，如褔華大飯店等知名餐廳業者持續訂
    購，更有坊間各級餐廳不斷選用，做食材而予以料理供消費
    者享用。且於92年03月27日更獲得中華民國優良企業商品、
    顧客滿意度金質獎，更有國內多家電視媒體爭相採訪報導。
  4.綜上，系爭商標「香檳鳥」係為原告創設並使用於「鵪鶉肉
    」商品之商標，並非業界通用之名稱，系爭商標顯無違反首
    揭法條規定。系爭商標為一完全符合商標法第5條規定具有
    顯著性及強烈識別性之商標，足堪認定，殆無疑義。
  (五)綜上所陳，懇請  鈞院鑒核，惠賜判決如訴之聲明，以維權
    益，俾符法制。
乙、被告主張：
  (一)本件原告申請註冊之「香檳鳥」商標，圖樣上之「香檳鳥」
    ，係一種由法國及南美洲引進經品種改良之健康無污染適合
    高山氣候飼養的有機家禽名稱，又「香檳鳥」肉質鮮嫩、營
    養美味，屬低脂低膽固醇的健康食品；且由搜尋網路所得資
    料，以「香檳鳥」所饌各式佳餚普及，是以「香檳鳥」為家
    禽名稱已為一般社會所接受之通念，原告以之作為商標，指
    定使用於「鳥肉」商品，自有使相關消費者對商品之內容產
    生直接之聯想，為所指定商品之說明，自有首揭法條規定之
    適用。
  (二)原告雖訴稱「香檳鳥」為其所創用，並使用於其飼養之新品
    種有機家禽「鵪鶉肉」之自創名稱，且經其長時間大量使用
    ，已為社會大眾所熟悉，而取得商標之識別性一節，惟依原
    告所檢送資料，均將「香檳鳥」作為商品名稱，而非作為商
    標使用之具體事證，並無商標法第23條第4 項規定之適用。
  (三)綜上論述，被告原處分洵無違誤，敬請駁回原告之訴。
    理  由
一、按「商標表示商品或服務之形狀、品質、功用或其他說明者
    ，不得註冊。」為商標法第23條第1 項第2 款所明定。所謂
    「商品之說明」係指商標圖樣之文字、圖形、記號、顏色組
    合或其聯合式，依社會一般通念，如為商品本身之說明或與
    商品本身之說明有密切關聯者，即有該款不得申請註冊之適
    用。而「文字」若予人為商品之直接說明，不論何種語文，
    該文字既已有固定之字義，且該等字義即為商標指定使用商
    品本身之說明或有密切關聯者，即足當之。
二、本件係原告於92年03月19日以「香檳鳥」商標，指定使用於
    當時商標法施行細則第49條所定商品及服務分類表第29 類
    之鳥肉商品，向被告申請註冊。經被告審查，認本件商標圖
    樣上之中文「香檳鳥」係有機家禽名稱，以之作為商標指定
    使用於「鳥肉」商品，為所指定商品之說明，應不准註冊，
    以93年11月17日商標核駁第281358號審定書為核駁之處分此
      有系爭商標申請註冊資料及審定書等件為證，並為兩造所
    不爭之事實，堪認為實。然原告則表不服，為如事實欄所載
    之主張。
三、本院判斷如下：
  (一)本件原告申請註冊之「香檳鳥」商標，圖樣上之「香檳鳥」
    ，係一種由法國及南美洲引進經品種改良之健康無污染適合
    高山氣候飼養的有機家禽名稱，又「香檳鳥」肉質鮮嫩、營
    養美味，屬低脂低膽固醇的健康食品；且由搜尋網路所得資
    料所示，以「香檳鳥」為家禽名稱製成之各種食品已相當普
    及，如「您知道什麼是『香檳鳥』嗎？據說牠是鵪鶉的遠親
    ，而且滋味更勝一籌」、「法國香檳鳥低脂低膽固醇六龜富
    山農牧場有機養殖繁殖獲消費者肯定」、「冬蟲杜仲燉香檳
    鳥」、「烤香檳鳥」、「韓國人蔘香檳鳥」及「香檳鳥」等
    ，故「香檳鳥」為家禽之名稱已為一般社會所接受之通念。
    原告以之作為商標指定使用於「鳥肉」商品，依社會一般通
    念，自有使相關消費者對商品本身產生直接之聯想，為所指
    定商品本身之說明，而有違前揭商標法第23條第1 項第2款
    之規定。
  (二)按商標法第23條第4 項規定：「有第1 項第2 款規定之情形
    或有不符合第5 條第2 項規定之情形，如經申請人使用且在
    交易上已成為申請人商品或服務之識別標識者，不適用之。
    」，為商標第二層意義之規定，商標之使用符合該第4 項之
    規定者，固不得再以有不符合第5 條第2 項規定（即第23
    條第1 項1 款）為不得註冊之理由。惟查商標法第23條第1
    項係規定：「商標有下列情形之一者，不得註冊：」係由舊
    法第37條規定：「商標圖樣有左列情形之一者，不得申請註
    冊」修正而來，依據行政院提案修正理由略以：商標是否有
    不得註冊事由，其判斷時點在實務上常引起爭議，本項明定
    「不得註冊」，即以「審查時」作為准駁時點，以杜爭議，
    至何種情形應以申請時為準，則另規定於第2 項等文字，新
    法乃將「不得申請註冊」改為「不得註冊」，顯見新法就商
    標申請案是否核准，以核准註冊時之事實狀態為準，商標法
    第23條第2 項規定，即第1 項所列各款事由，其中之第12
    款、第14款至第16款及第18款規定之情形，至於其他各款（
    包括第4 項第二層意義之事實狀態）則依第23條第1 項規定
    ，係以審查時作為判斷的時點。此係因有關商標申請後所產
    生的期待權與申請前他人已存在的權利所作的調整，但申請
    之期待權僅能保護至商標審查機關審定時，倘若於審定後，
    引發行政爭訟程序，則事實狀態基準時不能延後至事實審言
    詞辯論終結時，蓋商標第二層意義係經由商業使用動態發展
    ，主管機關既以商標不具識別性否准註冊，該商標申請既經
    公權力機關認定為違法，殊無再保障申請人期待權，再若准
    申請人仍大量使用至行政爭訟程序事實審終時，無非鼓勵申
    請註冊人提起行政爭訟程序，再大量使用已遭否准之商標，
    以既成事實造成第二層意義，殊非合乎法條本旨之法律解釋
    且與法適用之安定性有違。是以商標法第23條第4 項第二層
    意義之事實狀態基準時，自應係以審查時作為判斷之時點。
  (三)本件原告主張「香檳鳥」乙詞為其所創設並使用於「鵪鶉肉
    」商品之名稱，且經原告推廣，「香檳鳥」此一商標經長時
    間及大量廣泛之使用，已為社會大眾所熟悉，而已取得其商
    標之識別性乙節；查依原告所檢送資料觀之，均係以「香檳
    鳥」作為家禽名稱，並以之做成各種商品行銷之說明，已如
    上述；係為一般性之商業廣告及促銷活動，尚不足以證明系
    爭商標業經原告使用且在交易上已成為營業上服務之識別標
    示，並無商標法第23條第4 項規定之適用，原告所述核不足
    採。
四、綜上所述，被告依首揭規定，為應不准註冊之處分，並無不
    合。訴願決定遞予駁回，亦無違誤，均應予維持。本件原告
    之訴為無理由，應予駁回。
據上論結，本件原告之訴為無理由，爰依行政訴訟法第98條第3
項前段，判決如主文。
中    華    民    國    95    年    5    月    11    日
                     第七庭審判長法  官  黃  本  仁
                                 法  官  李  玉  卿
                                 法  官  黃  秋  鴻
上為正本係照原本作成。
如不服本判決，應於送達後20日內，向本院提出上訴狀並表明上
訴理由，如於本判決宣示後送達前提起上訴者，應於判決送達後
20日內補提上訴理由書（須按他造人數附繕本）。
中    華    民    國    95    年    5    月    11    日
                                 書記官  蘇  婉  婷


司法院資訊處製作；財團法人民間司法改革基金會備份。
